【裁判字號】    92,上易,1737
【裁判日期】    920904
【裁判案由】    妨害信用等
【裁判全文】
臺灣高等法院刑事判決                          九十二年度上易字第一七三七號
    上  訴  人  臺灣臺北地方法院檢察署檢察官
    被      告  許恩嘉原名丙.
右上訴人因被告妨害信用等案件，不服臺灣臺北地方法院九十一年度易字第七一九號
，中華民國九十二年五月七日第一審判決（檢察官聲請簡易判決案號：臺灣臺北地方
法院檢察署九十一年度偵字第五七五一號）提起上訴，本院判決如左：
    主  文
上訴駁回。
    理  由
一、公訴意旨略以：王明忠、告訴人乙○○與被告許恩嘉原同在臺北市○○○路七十
    二號六樓「丁○○○」任職，王明忠其後離職，並於民國（下同）九十年六、七
    月間開始經營「巧合卡拉ＯＫ店」，告訴人於九十年八月間帶被告及多位友人至
    「巧合卡拉ＯＫ店」消費，王明忠透過告訴人詢問被告是否有意願投資「巧合卡
    拉ＯＫ店」，被告遂請告訴人將新台幣（下同）十六萬元代交付於王明忠，表示
    願意入股經營，王明忠向被告表示至少要交付二十萬元始可入股，被告因無法補
    足四萬元，而向王明忠表示不入股，並要求王明忠返還之前所交付之十六萬元，
    惟王明忠已將該十六萬元，用於店內經營之消費而無法返還，被告明知投資之事
    與告訴人無關，卻轉向告訴人要求返還十六萬元，並意圖散布於眾，在丁○○○
    內，散布「乙○○信用不佳，借錢有去無回，大家跟她的會要小心」之流言，傳
    述足以毀損告訴人名譽之事，損害告訴人之信用，致告訴人所起之會因而流會，
    並因而自丁○○○離職。案經告訴人訴請偵辦，因認被告涉犯刑法第三百十條第
    一項之誹謗罪嫌及第三百十三條之損害信用罪嫌云云。
二、按犯罪事實應依證據認定之，無證據不得推定其犯罪事實，又不能證明被告犯罪
    者，應諭知無罪之判決，刑事訴訟法第一百五十四條、第三百零一條第一項分別
    定有明文。次按事實之認定，應憑證據，如未能發現相當證據，或證據不足以證
    明，自不能以推測或擬制之方法，為裁判基礎，最高法院四十年台上字第八六號
    判例參照。又認定犯罪事實，所憑之證據，雖不以直接證據為限，間接證據亦包
    括在內，然無論直接或間接證據，其為訴訟上之證明，須於通常一般之人均不致
    於有所懷疑，而得確信其為真實之程度者，始得據之為有罪之認定，倘其證明尚
    未達到此一程度，雖有合理性懷疑之存在時，尚無從為有罪之認定，此亦有最高
    法院七十六年台上字第四九八六號判例可資參照，且認定不利於被告之事實，須
    依積極證據，苟積極證據不足為不利於被告事實之認定時，即應為有利於被告之
    認定，更不必有何有利之證據，最高法院三十年上字第八一六號判例亦著有明文
    可資參照。又刑法第三百十條第一項之誹謗罪係以意圖散佈於眾，而指摘或傳述
    足以毀損他人名譽之事為成立要件，此觀諸該法條之規定自明，是行為人必須基
    於散佈於眾之意圖且有誹謗之故意，始足當之，如僅告知特定人或向特定機關陳
    述，即與犯罪構成要件不符（參見最高法院七十五年台非字第一七五號及八十三
    年台非字第三Ｏ六號裁判自明）。再刑法第三百十三條之妨害信用罪，則係以行
    為人散布流言或以詐術（即以不正之方法欺騙他人）損害他人之信用為其構成要
    件，其中誹謗罪中所稱「散布於眾」，係指散播傳布於不特定人或多數人，使大
    眾得以知悉其內容而言，另妨害信用罪構成要件所稱「散布流言」即將無稽之言
    ，廣為散布於眾，俾眾週知之意，是刑法上開誹謗罪及妨害信用罪，均係以行為
    人向不特定人或多數人散布指摘足以毀損他人名譽之事，或將無稽之言散布於眾
    損害他人之信用，始克相當。
三、本件公訴人認被告許恩嘉涉有上開誹謗及損害信用之犯行，無非以告訴人乙○○
    之指訴、證人吳家誌及陳淳紆證言等為其論據；訊據被告許恩嘉於本院調查中固
    不否認曾至巧合卡拉ＯＫ店消費之事實，惟堅決否認有何右揭犯行，辯稱：伊沒
    有投資王明忠的店，也沒有拿十六萬元給他，十六萬元是因乙○○要跟黃後先借
    標，開伊的支票給黃後先，乙○○後來還伊的錢，乙○○後來離開丁○○○並不
    是伊的關係，伊並沒有散佈謠言等語（見本院卷第三五頁、第三六頁、第五八頁
    、第六一頁）。
四、經查：
  (一)證人即曾任職於丁○○○之甲○○於本院調查中結證稱：伊沒聽過被告說乙○○
    如何如何，是聽其他同事說告訴人乙○○欠丙○○（即被告許恩嘉）錢，伊並沒
    告訴乙○○這些話，因伊跟周曼分、陳淳紆比較好，可能休息喝咖啡時會閒聊談
    及此事等語（見本院卷第五九至六十頁），是被告並未親自對證人甲○○為誹謗
    告訴人或損害告訴人信用之言語，而係丁○○○內之其他員工說乃被告出言批評
    誹謗及損害告訴人之信用，而認為被告有誹謗告訴人及損害告訴人信用之情，是
    證人甲○○之證言，實屬傳聞，顯不足為被告確有為誹謗告訴人及損害告訴人信
    用之情事，應堪認定。
  (二)證人吳家誌於偵查、原審調查中結證稱：伊與被告在九十年七月十五日在內江街
    一一Ｏ巷旁之海味豐海產店吃宵夜時，被告告訴伊跟告訴人的會要小心，告訴人
    要跑路了等語，之後被告同事去問伊告訴人是否要倒會了，伊才知道被告在舞廳
    內也是這樣說，伊也有聽到被告到處說告訴人信用不好的話云云（見九十年度他
    字第五四六五號偵查卷宗第三十一頁反面、原審卷第一Ｏ四頁），查證人吳家誌
    與被告有民事糾紛繫屬法院審理中，有九十年度促字第五Ｏ六九五號民事聲明異
    議狀及臺灣臺北地方法院臺北簡易庭通知書在卷可證（見原審卷第十五至十八頁
    ），並經證人吳家誌於原審調查中證述在卷（見原審卷第一Ｏ九頁），是證人吳
    家誌於偵查中及原審審理中所為證言究屬事實，抑或有所偏頗，已有疑義。復參
    證人吳家誌所稱其係因該舞廳同事有人向渠問及此事，渠方認為被告在舞廳也是
    如此說，並未親聞被告向丁○○○之其他同事提及誹謗告訴人及損害告訴人信用
    之言語。按丁○○○同事是否確係因被告在舞廳散布誹謗或損害告訴人信用之言
    詞而知悉告訴人之會不穩，告訴人可能會倒會之情，抑或因其他原因或管道知悉
    此情，並在丁○○○內傳述，依證人吳家誌前揭所言亦難率爾認定，是自難認被
    告確有在丁○○○內出言誹謗告訴人及損害告訴人之信用。
  (三)至證人陳淳紆於偵查中證稱：伊有聽到被告到處說告訴人的信用不好云云（見九
    十年度他字第五四六五號偵查卷宗第三十二頁），復於原審調查中結證稱：被告
    沒有親自告訴伊不利於告訴人的話，被告是告訴公司的小弟、小妹等人，然後這
    些人就會來跟伊說，講的內容就是說告訴人的會會倒，因告訴人欠人家很多錢云
    云（見原審卷第一一三頁至一一五頁、第一一八頁），揆之證人陳淳紆前揭證言
    ，對於是否曾親自聽聞被告散佈不利於告訴人之謠言，前後即有矛盾不一，再參
    酌當時證人陳淳紆與前開與被告有民事糾紛之證人吳家誌為男女朋友關係，業據
    證人陳淳紆陳稱在卷（見原審卷第一一七頁），則其證詞難免有迴護告訴人、附
    和證人吳家誌證言之虞，是否得據為被告不利之認定，即有疑義。
  (四)末以，證人王明忠於偵訊及原審調查中之證言，僅足以證明被告與證人王明忠間
    或有投資入股巧合卡拉ＯＫ之相關事宜，且證人王明忠亦證稱證人吳家誌曾告知
    證人王明忠有關告訴人信用不良之情事（見原審卷第六六頁），自亦無法認定被
    告有誹謗告訴人及損害告訴人信用之情事。而證人黃後先於原審調查中之證詞，
    亦僅能證明被告、告訴人與證人黃後先間有借標之民事債務問題，且證人黃後先
    亦於原審調查中證稱告訴人離職係因舞廳現場有糾紛，客人不知為何踢桌子，員
    工與客人打架，伊要跟老闆解釋，老闆不聽，中間陸續發生一些事，傳到老闆那
    ，老闆把告訴人叫至辦公室訓話，後來告訴人在不高興的情形下隔天即離職等語
    （見原審卷第七一頁），此亦難據為被告確有誹謗或散佈流言損害告訴人乙○○
    信用之認定，併此敘明。
五、綜上各節勾稽以觀，被告前揭所辯，尚堪採信，此外，本院復查無其他積極證據
    足資證明被告涉有誹謗罪及損害信用罪之犯行，不能證明被告犯罪，揆諸前揭說
    明，自應依法諭知無罪之判決。告訴人於本院聲請再傳訊張汶伶、吳家誌、陳淳
    汙、王明忠等人以證明被告上開妨害信用事實，然查吳家誌、陳淳汙、王明忠業
    經於原審結證在卷，並敘明其採證理由如上述，至張汶伶因遠居彰化縣和美鎮○
    路程遙遠，且本院已傳訊甲○○證述如上情，本院認無再傳訊必要，併予敘明。
六、原審以調查證據結果，斟酌全辯論意旨，認不能證明被告犯罪，而為被告無罪之
    諭知，核無不當，檢察官以原審未傳喚被告同事及認事用法有誤提起上訴，經本
    院依被告聲請傳喚之證人即被告同事甲○○及斟酌全辯論意旨，仍認原審以不能
    證明被告犯罪，而判決被告無罪，核無不合，檢察官上訴仍執上詞指摘原判決不
    當為無理由，應予駁回。
據上論斷，應依刑事訴訟法第三百六十八條，判決如主文。
本案經檢察官陳維練到庭執行職務
中      華      民      國    九十二    年      九      月      四      日
                              臺灣高等法院刑事第一庭
                                  審判長法  官  李  相  助
                                        法  官  黃  聰  明
                                        法  官  魏  新  國
右正本證明與原本無異。
不得上訴。
                                        書記官  賴  淑  真
中      華      民      國    九十二    年      九      月      五      日


司法院資訊處製作；財團法人民間司法改革基金會備份。
